臺灣彰化地方法院民事判決
110年度簡字第77號
原      告  黃蔡雪梅
            黃淑楨  
            黃淑君  
            黃有志  



共      同
訴訟代理人  江銘栗律師
被      告  張祐偉  
上列被告因過失致死案件，原告提起請求損害賠償之刑事附帶民
事訴訟事件，經本院刑事庭裁定移送前來（109年度交重附民字
第45號），本院於民國110年9月8日言詞辯論終結，判決如下：
    主  文
被告應給付原告黃蔡雪梅新臺幣535,132元，及自109年11月6日
起至清償日止，按年息5%計算之利息。
原告其餘之訴駁回。
本判決第1項於原告黃蔡雪梅以新臺幣178,377元供擔保後，得假
執行；但被告以新臺幣535,132元為原告黃蔡雪梅預供擔保後，
得免為假執行。
原告其餘假執行之聲請駁回。
　　事實及理由
一、原告聲明求為判決被告張祐偉應分別給付①原告黃蔡雪梅新
    臺幣（下同）2,581,190元；②原告黃淑楨1,500,000元；③原
    告黃淑君1,500,000元；④原告黃有志1,500,000元，及均自
    起訴狀繕本送達翌日起至清償日止按年息百分之5計算之利
    息；併願供擔保請准宣告假執行。其主張略以：
  ㈠張祐偉於民國109年3月25日上午10時許，駕駛車牌號碼0000-
    00號自用小客車，沿彰化縣員林市員草路由東北往西南方向
    行駛，行至該路段888號前時，本應注意汽車行駛時，駕駛
    人應注意車前狀況，並隨時採取必要之安全措施，且行車速
    度，依速限標誌或標線之規定，無速限標誌或標線者，行車
    時速不得超過50公里，而依當時天候晴、日間自然光線、柏
    油路面乾燥、無缺陷、無障礙物、視距良好，並無不能注意
    之情事，竟未注意及此，貿然以超越該路段速限50公里之時
    速約90公里之速度向前直行，適被害人黃文雄騎乘電動自行
    車，自彰化縣○○市○○路000號前由東往西逆向行駛，欲跨越
    分向限制線斜切進入對面順向車道，亦疏未注意於劃設分向
    限制線路段，禁止車輛跨越行駛，及讓順向車道車輛先行，
    即貿然逆向斜穿道路，俟被告發現黃文雄車輛時，閃煞不及
    ，被告駕駛之自用小客車遂與黃文雄騎乘之電動自行車發生
    碰撞，黃文雄因而人車倒地，受有頭部外傷併顱內出血及顱
    內高壓、右側肋骨骨折併氣血胸等傷害，經送醫急救後，仍
    於109年3月27日中午12時30分許，因顱腦損傷引起中樞神經
    衰竭而死亡。顯見被告具有過失甚明。原告黃淑楨、黃淑君
    、黃有志為黃文雄之子女；原告黃蔡雪梅為黃文雄之配偶，
    依法均係對被告具有請求損害賠償權利之人，爰將原告因本
    件黃文雄車禍身亡所致之財產上及非財產上等一切損害，分
    述如下：
 　 ⒈原告黃蔡雪梅部分：
  　　⑴醫療費用：黃文雄送醫急救之醫療費100,661元，係由原
        告黃蔡雪梅支付，依法自得請求被告給付。
  　　⑵喪葬費用：黃文雄之喪葬費用409,240元，係由原告黃蔡
        雪梅支出，依法自得請求被告給付。
  　　⑶扶養費用：依行政院主計處平均每人每月平均消費支出
        表，108年度原告黃蔡雪梅所在之彰化縣為17,342元，
        一年即為208,104元。計算式採四捨五入方式。黃蔡雪
        梅生於00年0月00日，本件車禍發生時間為109年3月25
        日，為74歲，依據108年台灣地區簡易生命表女性平均
        餘命尚有14.66年，以15年為計算。黃文雄為原告黃蔡
        雪梅之夫，依民法第1116條之1之規定，夫妻互負扶養
        義務，原告黃蔡雪梅得請求扶養費之損害依霍夫曼係數
        表扣除中間利息計算15年為10.00000000，扶養費共計2
        ,285,156元，連同黃文雄，黃蔡雪梅之扶養義務人共計
        4人，黃文雄應負擔1/4，即571,289元。
 　　 ⑷精神慰撫金：黃文雄因本件事故死亡，原告黃蔡雪梅為
        其配偶，因被告上揭行為，夫妻二人從此天人永隔，遭
        受喪夫之痛，需獨力承擔，精神上遭受莫大痛苦，故請
        求賠償精神慰撫金150萬元。
 　 ⒉原告黃淑楨、黃淑君、黃有志部分：原告黃淑楨、黃淑君
      、黃有志為黃文雄之子女，因本件事故驟然喪父再難享父
      子天倫，悲痛之情不可言喻，精神上痛苦至鉅，故其等各
      請求賠償精神慰撫金150萬元，依法有據，核屬適當。
 　 ⒊綜上所陳，本件原告黃蔡雪梅得請求損害金額為2,581,190
      元，黃淑楨、黃淑君、黃有志各得請求損害金額各為150
      萬元。
  ㈡原告黃蔡雪梅、黃淑楨、黃淑君、黃有志於本件事故發生後
    ，已分別領取強制責任險之保險給付505,463元、505,463元
    、505,462元、505,462元，總額為2,022,570元。對於本院1
    09年度交訴字第143號案件所認定之事實及交通部公路總局
    臺中區監理所彰化縣區車輛行車事故鑑定會之彰化縣區1090
    38案鑑定意見書均無意見，車禍過失責任比例，應由被告及
    黃文雄各負一半肇事責任。原告黃蔡雪梅為國小畢業、家管
    ；原告黃淑楨為大學畢業，在私人公司擔任行政人員，月薪
    約36,000元；原告黃淑君為大學畢業，在私人企業擔任行政
    人員，月薪約24,000元；原告黃有志為碩士畢業，擔任高中
    教師，月薪約63,000元。又對於稅務電子閘門所得調件明細
    表沒有意見等語。
二、被告答辯略以：金額太高，我無法負擔。對於本院109年度
    交訴字第143號案件所認定之事實、交通部公路總局臺中區
    監理所彰化縣區車輛行車事故鑑定會之彰化縣區109038案鑑
    定意見書、原告所請求之金額、項目、過失責任比例均無意
    見。我高中畢業，月收入4萬元左右等語。
三、不爭執之事項：
  ㈠本件事故之過失比例，被告及黃文雄應各負一半。
  ㈡原告黃蔡雪梅、黃淑楨，已各領汽車強制第三人責任險505,4
    63元；原告黃淑君、黃有志已各領汽車強制第三人責任險50
    5,462元。
  ㈢原告黃蔡雪梅為黃文雄支出醫療費用100,661元、喪葬費用40
    9,240元。
  ㈣有關兩造之學、經歷：
    ⒈原告之學經歷：
  　　⑴原告黃蔡雪梅：國小畢業，為家庭主婦。
  　　⑵原告黃淑楨：大學畢業，在私人公司擔任行政人員，月
        薪約36,000元。
  　　⑶原告黃淑君：大學畢業，在私人企業擔任行政人員，月
        新約24,000元。
 　　 ⑷原告黃有志，碩士畢業，擔任高中教師，月薪約63,000
        元。
  　⒉被告學歷為高中畢業，月薪約4萬元。
  ㈤原告黃蔡雪梅請求扶養費部分：
  　⒈原告黃蔡雪梅為35年2月10日生。
  　⒉黃文雄為32年7月28日生。
 　 ⒊扶養義務人有4人，黃文雄扶養義務為1/4。
  　⒋原告黃蔡雪梅於本件車禍發生時，為74歲，以平均餘命15
      年為計算基準。　
  　⒌108年彰化縣平均每人每月消費支出17,342元。
四、得心證之理由：
  ㈠按因故意或過失，不法侵害他人之權利者，負損害賠償責任
    ；汽車、機車或其他非依軌道行駛之動力車輛，在使用中加
    損害於他人者，駕駛人應賠償因此所生之損害，民法第184
    條第1項前段、第191條之2前段分別定有明文。原告主張上
    開事實及理由一、㈠之事實，業據本院刑事庭109年度交訴字
    第143號判決認定在案，並有彰化縣警察局員林分局道路交
    通事故現場圖、道路交通事故調查報告表㈠㈡、彰化縣警察局
    交通事故偵訊調查筆錄、現場照片、臺灣彰化地方檢察署相
    驗屍體證明書、交通部公路總局臺中區監理所彰化縣區車輛
    行車事故鑑定會鑑定意見書等可憑，且為被告所不爭執，堪
    認被告之過失行為已構成被害人黃文雄死亡之條件，揆諸前
    揭說明，原告依前揭規定，請求被告負損害賠償責任，自屬
    有據，堪予採取。
  ㈡又按不法侵害他人致死者，對於支出醫療及增加生活上需要
    之費用或殯葬費之人，亦應負損害賠償責任。被害人對於第
    三人負有法定扶養義務者，加害人對於該第三人亦應負損害
    賠償責任。不法侵害他人致死者，被害人之父、母、子、女
    及配偶，雖非財產上之損害，亦得請求賠償相當之金額。同
    法第192條第1、2項、第194條亦著有明文。茲就原告等請求
    的各項損害賠償，分別審核如下：
  　⒈醫療費用：原告黃蔡雪梅主張為被害人黃文雄支出醫療費
      用100,661元等語，已提出員林基督教醫院住院收據、門
      診收據為證，且為被告所不爭執，堪信為真實。此部分請
      求，應予准許。
  　⒉喪葬費用：原告黃蔡雪梅主張其於被害人黃文雄死亡後，
      支出殯葬費用409,240元等語，並提出庵頭禮儀有限公司
      估價單為證，且為被告所不爭執，堪信為真實。此部分請
      求，應予准許。
 　 ⒊扶養費用：
  　　⑴按夫妻互負扶養之義務，其負扶養義務之順序與直系血
        親卑親屬同，其受扶養權利之順序與直系血親尊親屬同
        。受扶養權利者，以不能維持生活而無謀生能力者為限
        ，此項無謀生能力之限制，於直系血親尊親屬、配偶不
        適用之，民法第1116條之1、第1117條可資參照。因此
        在認定其對於被害人有無受扶養之權利，應以其能否以
        自己之財產維持生活為斷，與有無謀生能力無關。
  　　⑵原告黃蔡雪梅主張其為35年2月10日生，配偶黃文雄為32
        年7月28日生，以平均餘命15年、108年彰化縣平均每人
        每月消費支出17,342元作計算，以及原告黃蔡雪梅之扶
        養義務人有4人，黃文雄扶養義務為1/4，請求扶養金額
        依據霍夫曼係數表扣除中間利息計算為571,289元等語
        ，有戶籍謄本可憑，且由原告黃蔡雪梅之稅務電子閘門
        財產所得調件明細表觀之，雖有房屋1筆及土地2筆價值
        共3,627,800元，然其所得僅有16,956元，難認原告黃
        蔡雪梅自有財產足以維持生活，自得請求被告賠償扶養
        費用。而被告對於原告黃蔡雪梅上開主張亦不爭執，則
        依霍夫曼式計算法扣除中間利息（首期給付不扣除中間
        利息）核計其金額為593,586元【計算方式為：(208,10
        4×11.00000000)÷4=593,585.00000000。其中11.000000
        00為年別單利5%第15年霍夫曼累計係數。採四捨五入，
        元以下進位】。惟原告黃蔡雪梅本於其程序處分權，僅
        請求571,289元之扶養費，本院自應予以尊重，原告黃
        蔡雪梅請求571,289元，為有理由，應予准許。
  　⒋非財產上損害部分：按非財產上損害之慰撫金數額，究竟
      若干為適當，應斟酌兩造身分、地位、經濟狀況、加害程
      度及其他各種情形作為依據。查本件兩造之學經歷，已如
      三、兩造不爭執之事項㈣所示，並參酌卷附稅務電子閘門
      財產所得調件明細表，依兩造之財產、身分、地位及經濟
      狀況等關係，認原告每人各請求100萬元，應為適當，其
      餘逾此範圍之請求，則屬過高，未能准許。
  　⒌綜上，原告得請求被告賠償之金額，分別為原告黃蔡雪梅2
      ,081,190元（100,661+409,240+571,289+1,000,000＝2,08
      1,190），原告黃淑楨、黃淑君、黃有志各為100萬元。
  ㈢復按損害之發生或擴大，被害人與有過失者，法院得減輕賠
    償金額，或免除之，為民法第217條第1項所明定。查被告駕
    駛汽車於前揭時、地，未依速限標誌或標線之規定，嚴重超
    速行駛致遇狀況煞閃不及，且未注意車前狀況並採取必要之
    安全措施；訴外人黃文雄駕駛電動自行車行經肇事地點時，
    不當於劃設分向限制線路段逆向斜穿道路，未注意讓順向車
    道車輛先行，足見被告以及被害人黃文雄就本件損害之發生
    ，均有過失甚明，自有上揭民法第217條第1項規定之適用。
    而原告的權利，既係基於侵權行為整個要件而發生，是原告
    等自身雖無過失，但仍應承擔被害人之過失。本院審酌雙方
    肇事原因、過失情節及程度等情狀，認被告及被害人黃文雄
    就本件損害之發生應負各50%之過失責任，原告就本件損害
    之發生即應承擔50%之過失責任，方屬合理。是以本院依上
    開情節，減輕被告50%之賠償金額。綜上以析，本件原告所
    得請求損害賠償之金額，原告黃蔡雪梅為1,040,595元（2,0
    81,190×（1-50%）＝1,040,595），原告黃淑楨、黃淑君、黃
    有志各為50萬元（1,000,000×（1-50%）=500,000）。
  ㈣再按保險人依本法規定所為之保險給付，視為被保險人損害
    賠償金額之一部分；被保險人受賠償請求時，得扣除之。強
    制汽車責任保險法第32條定有明文。查原告黃蔡雪梅、黃淑
    楨，已各領強制汽車責任保險給付505,463元；原告黃淑君
    、黃有志已各領強制汽車責任保險給付505,462元之事實，
    已為兩造所不爭執，因此原告請求被告賠償之金額尚應扣除
    上開已領取之保險金，扣除後得請求被告賠償之金額，原告
    黃蔡雪梅為535,132元（1,040,595-505,463＝535,132），原
    告黃淑楨、黃淑君、黃有志應各扣除505,463元、505,462元
    、505,462元後，已不得請求被告賠償。
  ㈤末按給付無確定期限者，債務人於債權人得請求給付時，經
    其催告而未為給付，自受催告時起，負遲延責任。其經債權
    人起訴而送達訴狀，或依督促程序送達支付命令，或為其他
    相類之行為者，與催告有同一之效力；遲延之債務，以支付
    金錢為標的者，債權人得請求依法定利率計算之遲延利息，
    民法第229條第2項、第233條第1項前段分別定有明文。又應
    付利息之債務，其利率未經約定，亦無法律可據者，週年利
    率為百分之五，亦為民法第203條所明定。依上規定，原告
    就本件無確定期限、無從另為約定利率之損害賠償債務，訴
    請自起訴狀繕本送達被告之翌日即109年11月6日（見本院10
    9年度交重附民字第45號卷宗第27頁）起至清償日止，按年
    息百分之五計算之利息，亦屬有據。
  ㈥綜上所述，原告本於前揭原因事實，依民法侵權行為規定訴
    請被告給付原告黃蔡雪梅535,132元，及自109年11月6日起
    至清償日止，按週年利率百分之五計算之利息，為有理由，
    應予准許。原告其餘部分之請求，即屬無據，應予駁回。
  ㈦原告黃蔡雪梅就其勝訴部分陳明願供擔保，聲請宣告假執行
    ，合於民事訴訟法第390條第2項規定，故酌定相當之擔保金
    額宣告得假執行，並依民事訴訟法第392條第2項規定，依職
    權宣告被告得為原告黃蔡雪梅預供擔保後免為假執行。又原
    告其餘之訴既經駁回，其假執行之聲請即失所附麗，應併予
    駁回。
  ㈧本件事證已臻明確，兩造其餘主張及舉證，對於判決結果均
    不生影響，就不再逐一論述，併此說明。
五、本件原告提起刑事附帶民事訴訟，經本院刑事庭依刑事訴訟
    法第504條第1項規定，裁定移送前來，依同條第2項規定免
    徵裁判費，且本件於本院審理期間，亦未產生其他訴訟費用
    ，因此無庸為訴訟費用之裁判。
中　　華　　民　　國　　110 　年　　10 　　月　 6 　　日
                  民事第二庭    法　官　陳弘仁
以上正本係照原本作成。
如對判決上訴，應於判決送達後20日內向本院提出上訴狀。如委
任律師提起上訴者，應一併繳納上訴審裁判費。
中　　華　　民　　國　　110 　年　　10 　　月　 6 　　日
                                書記官　葉春涼